ACORDAO-COMPLETO-2540226

ACÓRDÃO 3442/2022 ATA 23/2022 - SEGUNDA CÂMARA

VISTOS, relatados e discutidos estes autos de aposentadoria deferida pela Universidade Federal da Bahia em favor de Antônio Cézar Brito Oliveira;
ACORDAM os Ministros do Tribunal de Contas da União, reunidos em Sessão da 2ª Câmara, nos termos do art. 71, III e IX, da Constituição de 1988 e dos arts. 1º, V, 39, II, e 45 da Lei nº 8.443, de 1992, além dos arts. 260, § 1º, e 262, § 2º, do RITCU, ante as razões expostas pelo Relator, em:
9.1. assinalar a legalidade do ato inicial da aposentadoria em favor de Antônio Cézar Brito Oliveira (à Peça 3 sob o n.º 63859/2019) , concedendo-lhe o respectivo registro, em sintonia com o art. 260, § 4º, do RITCU;
9.2. determinar que, no prazo de 15 (quinze) dias contados da ciência desta deliberação, a Universidade Federal da Bahia dê ciência desta deliberação ao interessado indicado pelo item 9.1 deste Acórdão;
9.3. enviar a cópia do presente Acórdão, com o Relatório e a Proposta de Deliberação, à Universidade Federal da Bahia, para ciência, informando que ela deve atentar para a necessidade de manter, nos proventos do referido interessado, a exclusão das parcelas provenientes das decisões judiciais como "Sentença judicial (0016183-32.2010.4.01.0000/BA) " e "Sentença judicial (96.00.07983-8) "; e
9.4. promover o arquivamento do presente processo.

Aposentadoria deferida pela Universidade Federal da Bahia em favor de Antônio Cézar Brito Oliveira.

Segunda Câmara

Universidade Federal da Bahia (UFBA).

3. Interessado: Antônio Cézar Brito Oliveira (CPF XXX.525.075-XX).

13.1. Ministros presentes: Bruno Dantas (Presidente), Aroldo Cedraz e Antonio Anastasia.
13.2. Ministro-Substituto convocado: Marcos Bemquerer Costa.
13.3. Ministro-Substituto presente: André Luís de Carvalho (Relator).

ANDRÉ DE CARVALHO

Trata-se de aposentadoria deferida pela Universidade Federal da Bahia em favor de Antônio Cézar Brito Oliveira.
2.	Após a análise final do feito, o Auditor Federal Leonardo Chaves Campos Rezende lançou o seu parecer conclusivo à Peça 5, com a anuência, por delegação de competência, do diretor da Sefip (Peça 6) , nos seguintes termos:
" (...) EXAME TÉCNICO
Procedimentos aplicados
3.	Os procedimentos para exame, apreciação e registro de atos de pessoal encontram-se estabelecidos na Instrução Normativa TCU 78/2018 e na Resolução TCU 206/2007. Essas normas dispõem que os atos de pessoal disponibilizados por meio do e-Pessoal devem ser submetidos previamente a críticas automatizadas, com base em parâmetros predefinidos.
4.	As críticas das informações cadastradas na etapa de coleta do ato foram elaboradas e validadas levando-se em conta as peculiaridades de cada ato. Os itens verificados nessa etapa são inerentes a dados cadastrais, fundamentos legais, mapa de tempo, ficha financeira, assim como eventuais ocorrências de acumulação. Trata-se de verificações abrangentes, minuciosas e precisas e sem a necessidade de ação humana e, portanto, menos suscetível a falhas. As críticas aplicadas estão discriminadas no sistema, no Menu e-Pessoal, opção 'Crítica', que podem ser acessadas mediante concessão de perfil específico a servidores do TCU responsáveis pela análise.
5.	Além das críticas automatizadas, há verificação humana adicional no caso de haver alertas do sistema ou informações não formatadas, como esclarecimentos do gestor ou do controle interno.
6.	As críticas também consideram os registros do Sistema Integrado de Administração de Recursos Humanos (Siape) . O Siape disponibiliza informações atualizadas sobre as parcelas que integram os proventos, diferentemente, portanto, do e-Pessoal, que informa as parcelas no momento do registro do ato. 
7.	Essa confrontação com o Siape fornece uma visão atual e verdadeira da situação, o que permite descaracterizar irregularidades e inconsistências que, embora constantes do e-Pessoal, já foram corrigidas.
8.	As verificações detectadas no ato encontram-se discriminadas na aba de pendências do ato no sistema e-Pessoal, bem como no espelho do ato contemplado por esta instrução.
Exame das Constatações
9.	Ato: 63859/2019 - Inicial - Interessado (a) : ANTONIO CEZAR BRITO OLIVEIRA - CPF: XXX.525.075-XX
9.1. Parecer do Controle Interno: considerar o ato Legal.
9.2. Constatações e análises: 
9.2.1. Houve o registro de pelo menos uma rubrica com 'Denominação para análise pelo TCU = Vantagem de caráter pessoal (82107 - VPNI ART.62-A LEI 8112/90 - AP (Vantagem de caráter pessoal - VPNI art. 62-A Lei 8.112/90) - R$ 183,04) .
a.	Justificativa do Gestor de Pessoal: Não há. Verificação efetuada no âmbito do TCU.
b.	Análise do Controle Interno: Não há. Verificação efetuada no âmbito do TCU.
c.	Análise da Equipe Técnica: Legal
A concessão da vantagem de quintos ou décimos está em consonância com a jurisprudência deste Tribunal e os critérios das Leis 8.911/1994 e 9.624/1998 (os períodos anteriores a 8/4/1998 são suficientes para a incorporação da vantagem de quintos) .
9.2.2. Houve o registro de pelo menos uma rubrica com 'Denominação para análise pelo TCU = Decisão judicial (15277 - DECISAO JUDICIAL TRAN JUG AT. (Decisão judicial - Outros) - R$ 1.547,74) .
a.	Justificativa do Gestor de Pessoal: Não há. Verificação efetuada no âmbito do TCU.
b.	Análise do Controle Interno: Não há. Verificação efetuada no âmbito do TCU.
c.	Análise da Equipe Técnica: Legal
O pagamento da rubrica judicial está amparado na decisão judicial, cuja análise não é necessária, considerando que referido pagamento não está sendo realizado, conforme consulta ao contracheque atual, anexado ao espelho do ato. Nesse sentido, pode-se aplicar o art. 6°, § 1°, da Resolução TCU 206/2007.
9.2.3. Ato com anexo do tipo 'Sentença judicial' (0016183-32.2010.4.01.0000/BA) .
a.	Justificativa do Gestor de Pessoal: Não há. Verificação efetuada no âmbito do TCU.
b.	Análise do Controle Interno: Não há. Verificação efetuada no âmbito do TCU.
c.	Análise da Equipe Técnica: Ilegal
Jurisprudência do TCU ensina que tais valores pagos a título de horas extras já deveriam ter sido absorvidos pelos sucessivos planos de carreira em benefício de todas as carreiras do serviço público.
9.2.4. Houve o registro de pelo menos uma rubrica com 'Denominação para análise pelo TCU = Decisão judicial (16171 - DECISAO JUDICIAL TRANS JUG APO (Decisão judicial - Outros) - R$ 406,06) .
a.	Justificativa do Gestor de Pessoal: Não há. Verificação efetuada no âmbito do TCU.
b.	Análise do Controle Interno: Não há. Verificação efetuada no âmbito do TCU.
c.	Análise da Equipe Técnica: Legal
O pagamento da rubrica judicial está amparado na decisão judicial, cuja análise não é necessária, considerando que referido pagamento não está sendo realizado, conforme consulta ao contracheque atual, anexado ao espelho do ato. Nesse sentido, pode-se aplicar o art. 6°, § 1°, da Resolução TCU 206/2007.
9.2.5. Ato com anexo do tipo 'Sentença judicial' (96.00.07983-8) .
a.	Justificativa do Gestor de Pessoal: Não há. Verificação efetuada no âmbito do TCU.
b.	Análise do Controle Interno: Não há. Verificação efetuada no âmbito do TCU.
c.	Análise da Equipe Técnica: Ilegal
Jurisprudência do TCU ensina que tais valores pagos a título de horas extras já deveriam ter sido absorvidos pelos sucessivos planos de carreira em benefício de todas as carreiras do serviço público.
9.3. O quadro resumo de ocorrências e, quando for o caso, o detalhamento da norma legal e da jurisprudência para as inconsistências acima elencadas encontra-se no anexo II dessa instrução. 
9.4. Encaminhamento do ato: 
9.4.1. Considerar ILEGAL e recusar registro do ato de Aposentadoria de ANTONIO CEZAR BRITO OLIVEIRA do quadro de pessoal do órgão/entidade Universidade Federal da Bahia, com base nos arts. 71, inciso III, da Constituição Federal, 1º, inciso V, e 39, inciso II, da Lei 8.443/1992 e 260, § 1º, do Regimento Interno. 
CONCLUSÃO
10. A abrangência e a profundidade das verificações levadas a efeito fundamentam convicção de que o ato 63859/2019 pode ser apreciado pela ilegalidade, em razão das irregularidades apontadas no item Exame das Constatações desta instrução, que representam afronta à legislação e à jurisprudência de referência
PROPOSTA DE ENCAMINHAMENTO
11. Ante o exposto, com fundamento no art. 71, inciso III, da Constituição Federal, no art. 1º, inciso V, e art. 39, incisos I e II, da Lei 8.443/1992, no art. 260 do Regimento Interno do Tribunal de Contas da União, propõe-se: 
11.1. Considerar ILEGAL e recusar registro do ato de Aposentadoria de ANTONIO CEZAR BRITO OLIVEIRA do quadro de pessoal do órgão/entidade Universidade Federal da Bahia, com base nos arts. 71, inciso III, da Constituição Federal, 1º, inciso V, e 39, inciso II, da Lei 8.443/1992 e 260, § 1º, do Regimento Interno."
3.	Enfim, por intermédio da Exma. Sra. Procuradora-Geral Cristina Machado da Costa e Silva, o MPTCU divergiu da aludida proposta da unidade técnica, tendo consignado, para tanto, o seu parecer à Peça 8 nos seguintes termos:
	" (...) Versam os autos sobre o ato inicial de aposentadoria de Antonio Cezar Brito Oliveira, no cargo de assistente em administração da Universidade Federal Rural do Semiárido, com fundamento no artigo 3.º da Emenda Constitucional n.º 47/2005 e vigência a partir de 03/04/2019 (peça n.º 3) .
2.	Por intermédio dos pareceres uniformes acostados às peças n.ºs 5 e 6, a Secretaria de Fiscalização de Integridade de Atos e Pagamentos de Pessoal e de Benefícios Sociais - Sefip - opina pela ilegalidade e negativa de registro da aposentadoria de peça n.º 3 devido à impugnação de parcela judicial constante do ato concessório. Outra parcela inserida na concessão ora em exame já havia sido excluída de pagamento, segundo informação da unidade técnica.
3.	Em consulta ao contracheque mais atual obtido com base em informações do sistema Siape (peça n.º 7) , verificamos que a rubrica impugnada pela unidade técnica foi excluída do pagamento do inativo.
4.	Uma vez sanada a irregularidade que maculava o ato concessório de peça n.º 3 e não havendo outras falhas a serem suscitadas, opinamos pela legalidade e registro da aposentadoria ora em análise.
5.	Por todo o exposto, com as vênias de estilo por divergir do encaminhamento oferecido pela Sefip às peças n.ºs 5 e 6, esta representante do Ministério Público de Contas propõe a legalidade e registro do ato inicial de aposentadoria de Antonio Cezar Brito Oliveira (CPF n.º XXX.525.075-XX) , com a ressalva de que as parcelas judiciais lançadas no formulário de peça n.º 3 não mais constam dos pagamentos atuais do interessado."
É o Relatório.

não há.

Procuradora-Geral Cristina Machado da Costa e Silva.

APOSENTADORIA. INDEVIDA PERCEPÇÃO DA PARCELA COMO HORA EXTRA SEM O DEVIDO AMPARO LEGAL. AUSÊNCIA DA NECESSÁRIA ABSORÇÃO DESSA PARCELA PELA SUPERVENIENTE REESTRUTURAÇÃO DO PLANO GERAL DE CARGOS. PARCELA JÁ EXCLUÍDA NOS PROVENTOS DA INTERESSADA. LEGALIDADE. REGISTRO. COMUNICAÇÕES.

APOSENTADORIA (APOS)

Secretaria de Fiscalização de Integridade de Atos e Pagamentos de Pessoal e de Benefícios Sociais (Sefip).

Trata-se de aposentadoria deferida pela Universidade Federal da Bahia sob as seguintes condições:
	Peça
	Interessado
	Número de controle
	Data de Nascimento
	Tipo de Ato e
de Aposentadoria
	Vigência
	Enviado ao TCU

	3
	Antônio Cézar Brito Oliveira
	63859/2019
	9/1/1951
	Inicial - Aposentadoria Voluntária
	3/4/2019
	18/6/2019

2.	Como visto, a referida aposentadoria seria voluntária com os proventos integrais calculados pela última remuneração do correspondente cargo, nos termos do art. 3º da EC n.º 47, de 2005.
3.	Após a análise final do feito, a Sefip pugnou pela ilegalidade do aludido ato de aposentadoria ante a indevida percepção das parcelas como "Sentença judicial (0016183-32.2010.4.01.0000/BA) " e "Sentença judicial (96.00.07983-8) " como hora extra em dissonância com a jurisprudência fixada pelo TCU a partir, por exemplo, dos Acórdãos 2.161/2005 e 269/2012, do Plenário, e do Acórdão 5794/2014-TCU-Segunda Câmara, além do Acórdão 11790/2020-TCU-Primeira Câmara.
4.	Por seu turno, ao divergir, contudo, da aludida proposta da unidade técnica, o MPTCU verificou que as referidas parcelas já teriam sido excluídas nos proventos do interessado e, assim, o anotou a legalidade para o aludido ato.
5. 	O TCU pode incorporar o parecer do MPTCU a estas razões de decidir.
6.	Bem se sabe que a aludida parcela judicial como hora extra deveria ter sido absorvida pelas reestruturações supervenientes nas correspondentes estruturas remuneratórias, até porque, em sintonia com a atual jurisprudência do TCU, a Súmula n.º 241 do TCU assinalaria que as vantagens e as gratificações incompatíveis com o regime jurídico único instituído pela Lei n.º 8.112, de 1990, não seriam incorporadas aos proventos, nem à remuneração do servidor, em face da transformação do emprego até então regido pela legislação trabalhista em cargo público regido pela legislação estatutária a partir da aplicação do art. 243 da Lei n.º 8.112, de 1990.
7.	A aludida Súmula n.º 241 do TCU estaria, aliás, em consonância com o entendimento firmado pelo Supremo Tribunal Federal a partir do Mandado de Segurança n.º 22.455-DF, quando o emérito Ministro do STF Néri da Silveira fez registrar a seguinte premissa jurídica:
" (...) EMENTA: Mandado de segurança contra ato imputado ao Presidente do Tribunal de Contas da União. Ato administrativo que determinou a suspensão de pagamento de horas extras incorporadas aos salários dos impetrantes, por decisão do TCU.
2. Entendimento assente no Tribunal de Contas deflui da aplicação de preceitos atinentes à limitação que as normas administrativas impõem à incidência da legislação trabalhista sobre os servidores públicos regidos pela CLT, à época em que tal situação podia configurar-se.
3. Entendimento no sentido de que não é possível a coexistência das vantagens dos dois regimes funcionais. Ao ensejo da transferência do impetrante para o sistema estatutário, ut Lei nº  8.112/90, há de ter o regime próprio desta Lei, ressalvada, tão só, a irredutibilidade dos salários.
4. Mandado de segurança indeferido."
8.	Contudo, a despeito da suscitada ilegalidade nas correspondentes parcelas como hora extra, o Parquet especial assinalou que, em sintonia com a cópia do contracheque para março de 2022 (Peça 7) e com o Anexo I do parecer da Sefip (Peça 5, p. 5) , as referidas parcelas judiciais já teriam sido excluídas nos proventos do interessado, merecendo ser aplicado, então, o art. 260, § 4º, do RITCU, no seguinte sentido: " (...) § 4º Os atos que, a despeito de apresentarem algum tipo de inconsistência em sua versão submetida ao exame do Tribunal, não estiverem dando ensejo, no momento de sua apreciação, a pagamentos irregulares, serão considerados legais, para fins de registro, devendo ser consignada no julgamento a ressalva em relação à falha que deixou de existir."
9.	O TCU deve assinalar a legalidade, portanto, da aludida aposentadoria em favor de Antônio Cézar Brito Oliveira, concedendo-lhe o respectivo registro, sem prejuízo de informar que a UFBA deve atentar para a necessidade de manter, nos proventos do referido interessado, a exclusão das parcelas provenientes das decisões judiciais como "Sentença judicial (0016183-32.2010.4.01.0000/BA) " e "Sentença judicial (96.00.07983-8) ".
Ante o exposto, pugno pela prolação do Acórdão ora submetido a este Colegiado.
TCU, Sala das Sessões, em 12 de julho de 2022.
Ministro-Substituto ANDRÉ LUÍS DE CARVALHO 
Relator